臺灣高等法院刑事判決　　　　　　　　99年度上訴字第3141號
上　訴　人
即　被　告　謝文瑋
法律扶助辯護人　林世芬律師
上列上訴人因違反槍砲彈藥刀械管制條例案件，不服臺灣士林地
方法院99年度重訴字第9號，中華民國99年7月14日第一審判決（
起訴案號：臺灣士林地方法院檢察署98年度偵字第4455號），提
起上訴，本院判決如下：
    主  文
原判決撤銷。
謝文瑋未經許可，製造可發射子彈具有殺傷力之改造手槍，處有
期徒刑年貳月，併科罰金新臺幣伍萬伍仟元，罰金如易服勞役
以新臺幣壹仟元折算壹日；扣案仿BERETTA廠84型半自動手槍製
造之改造槍枝壹支（含彈匣壹個，槍枝管制編號：0000000000號
）、銀色土造金屬貫通槍管壹支，沒收之。又未經許可，製造子
彈，處有期徒刑拾月，併科罰金新臺幣壹萬元，罰金如易服勞役
以新臺幣壹仟元折算壹日；扣案之直徑8.9±0.5mm金屬彈頭之改
造子彈顆，沒收之。應執行有期徒刑年拾月，併科罰金新臺
幣陸萬元，罰金如易服勞役以新臺幣壹仟元折算壹日；扣案仿BE
RETTA廠84型半自動手槍製造之改造槍枝壹支（含彈匣壹個，槍
枝管制編號：0000000000號）、銀色土造金屬貫通槍管壹支及直
徑8.9±0.5mm金屬彈頭之改造子彈顆，均沒收。
    事  實
一、謝文瑋前於民國92年起經臺北市立聯合醫院忠孝院區診斷患
    有精神分裂症，持續於該院就診及服用藥物，因長期精神疾
    病影響判斷、認知能力，而有辨識行為違法及依其辨識而行
    為之能力顯著降低之情事。其竟基於製造可發射子彈具有殺
    傷力之改造槍枝、具殺傷力之子彈之犯意，先於98年1月25
    日某時起，在其臺北市○○區○○街309巷20弄21號住處，
    以帳號m89126號在「露天拍賣」網站，分別於附表各編號所
    示下標時間，購買如附表各編號所示物品；再於不詳時間，
    自不詳處所，取得屬槍枝主要組成零件之黑色貫通槍管1支
    及屬槍枝主要組成零件之銀色土造金屬貫通槍管1支（下稱
    系爭銀色槍管），之後在其上開住處，利用附表編號1、5、
    9之物品及其取得之上揭黑色貫通槍管1支，將附表編號2原
    不具殺傷力之貝瑞塔M84黑色全金屬操作槍具有阻鐵之槍管
    汰換為上揭黑色貫通槍管，改造為可供發射子彈而具有殺傷
    力之仿BERETTA廠84型半自動手槍製造之改造槍枝1支（含彈
    匣1個，槍枝管制編號：0000000000號，下稱系爭改造手槍
    ）及將前揭銀色土造金屬貫通槍管1支裁切磨銼成與前揭黑
    色貫通槍管外型完全相同之槍枝主要組成零件；另於不詳時
    間，將附表編號7之火藥、雷管填充於原不具殺傷力之附表
    編號6、8、11直徑8.9±0.5mm之金屬裝飾彈內，再以附表編
    號10之黏著劑將之黏著，製造成具殺傷力之子彈4顆（下稱
    系爭子彈）。嗣為警循線於98年3月17日10時20分許，持本
    院核發之搜索票前往上址搜索，當場扣得系爭改造手槍1 支
    、系爭子彈4顆（於送鑑定時經試射擊發1顆，餘3顆）及系
    爭銀色槍管1支，始悉上情。
二、案經臺北市政府警察局刑事警察大隊報告臺灣士林地方法院
    檢察署檢察官偵查起訴。
    理  由
壹、程序部分：
一、按刑事訴訟之鑑定，為證據調查方法之一種，係指由具有特
    別知識經驗之人或機關，就特別需要特殊知識經驗之事項，
    予以鑑識、測驗、研判及斷定，供為法院或檢察官認定事實
    之參考。刑事訴訟法第198條規定：「鑑定人由審判長、受
    命法官或檢察官就下列之人選任一人或數人充之：一就鑑定
    事項有特別知識經驗者。二經政府機關委任有鑑定職務者。
    」第206條第1項規定：「鑑定之經過及其結果，應命鑑定人
    以言詞或書面報告。」第208條第1項前段規定：「法院或檢
    察官得囑託醫院、學校或其他相當之機關、團體為鑑定」即
    本此旨。是上級檢察機關首長基於辦案實務需要，函示指定
    某類特殊案件之待鑑事項，囑託某一或某些特別具有該項專
    門知識經驗之機關，予以鑑定，並非法所不許。從而，警察
    機關逕依該函示辦理，按諸檢察一體及檢察官指揮調、偵查
    之原則，難認於法不合（最高法院97年度台上字第4177號、
    2860號判決參照）。辯護意旨以內政部警政署98年4月7日刑
    鑑字第0980037479號鑑驗書並未載明鑑定經過，依刑事訴訟
    法第208條之規定，無證據能力云云，惟查本案查扣之槍彈
    等物，係承辦員警將查獲之槍彈送由內政部警政署刑事警察
    局鑑定，經該局出具鑑驗書，並輔以照片說明，且經本院函
    囑內政部警政署刑事警察局，經該局詳為說明本案查獲改造
    手槍、子彈之殺傷力之鑑定方法、具體細節，其適用子彈之
    單位面積發射動能，均可達20焦耳/平方公分以上，足以穿
    入人體皮肉層等情（詳下述），此有該局99年11月8日刑鑑
    字第0990154020號函在卷可佐，已詳載鑑定經過，依前揭規
    定及說明，該槍彈鑑驗書自具有證據能力。
二、除上開所示外，以下所引供述證據，經本院當庭提示，檢察
    官、被告及其選任辯護人均無意見，且未於言詞辯論終結前
    聲明異議，本院審酌該等證據作成之情況，認為適於為本件
    認定事實之依據，依刑事訴訟法第159條之5第2項規定，應
    具有證據能力。
貳、實體部分：
一、訊據被告謝文瑋固不否認以帳號m89126號在「露天拍賣」網
    站，分別於附表編號1至11所示下標時間，購買如附表編號1
    至11所示物品，惟矢口否認有何製造可發射子彈具殺傷力之
    改造手槍、具殺傷力之子彈之犯行，辯稱：槍枝與子彈均非
    我所改造，我都是從網站上買來的，我當時所買的東西全部
    都已交給警察，買來時盒子裡面就有槍枝、黑色槍管及銀色
    槍管；製造子彈部分，我是看到子彈裡面有黑色的火藥跑出
    來，我就把它弄回去云云，經查：
  (一)系爭改造手槍經送鑑定，認係改造手槍，由仿BERETTA廠84
    型半自動手槍製造之槍枝，換裝土造金屬槍管而成，擊發功
    能正常，可供擊發適用子彈使用，認具殺傷力；又系爭子彈
    4顆，經送鑑定結果，認均係非制式子彈，由金屬彈殼組合
    直徑8.9±0.5mm金屬彈頭而成，採樣1顆試射，可擊發，認
    具殺傷力；另系爭銀色槍管1支，經送鑑驗，認係土造金屬
    槍管等情，有內政部警政署刑事警察局98年4月7日刑鑑字第
    0980037479號鑑驗書1份在卷可稽（見98年度偵字第4455號
    卷第107-110頁），並經本院函囑該局說明詳細鑑驗經過得
    知，非制式槍枝殺傷力之鑑定，考量鑑定之正確性與公正性
    ，已參酌國內、外之相關鑑定方法與技術，秉持專業、科學
    、正確及安全性等原則，並訂該專業領域內所共同認可之鑑
    定方法與程序即「性能檢驗法」，本案改造手槍（槍枝管制
    編號0000000000）之殺傷力，係以「性能檢驗法」鑑定之，
    所謂「性能檢驗法」：係實際操作檢測槍枝之機械結構與性
    能，例如槍管、滑套、轉輪等零件材質之檢視，滑套、扳機
    、擊錘及撞針等機械運作之檢驗。前揭槍枝依「性能檢驗法
    」鑑定後，認其結構、功能完整良好，擊發功能正常，即認
    在裝填「適用子彈」之情況下，在適當距離下彈頭最具威力
    之單住面積發射動能，均可達20焦耳/平方公分以上，足以
    穿入人體皮肉層，此一事實業經實務長久驗證，而據此認定
    該槍枝具殺傷力；另子彈之殺傷力，係以「試射法」鑑定之
    ，所謂「試射法」係將子彈以該局「子彈試射台」進行試射
    ，試射台下方約30公分處置一厚0.65mm監測板（鋁板），若
    子彈試射擊發後之彈頭（丸）可完全穿透該監測板，則認具
    殺傷力，反之則認不具殺傷力，故非將子彈裝填於前揭手槍
    內試射等情，亦有該局99年11月8日刑鑑字第0990154020 號
    函既鑑定說明書在卷可稽（見本院卷第37-39頁），足認扣
    案之槍枝確實具有殺傷力。
  (二)被告分別於附表編號1至11所示下標時間，以帳號m89126號
    在「露天拍賣」網站購買如附表編號1至11所示物品等情，
    此據被告自承在卷（見99年度重訴字第9號卷第105-106頁，
    下稱原審卷），並有露天拍賣網頁3份附卷可考（見98年度
    聲搜字第401號卷第16-37頁、98年度偵字第4455號卷第41
    -76、第116-124頁），是此部分事實亦堪以認定。
  (三)製造有殺傷力之子彈部分：
  1.被告於警詢時供稱：系爭子彈4顆買來時內無火藥，其曾自
    行裝填火藥等語（見98年度偵字第4455號卷第9頁），又查
    附表編號4、6、8、11之裝飾彈拍賣網頁，或刊載將彈頭、
    彈殼拆開之圖片，或載明「本商品為無發射物及不具打擊功
    能擅自改裝將觸法與本賣場無關」等文字（見98年度偵字第
    4455號卷第58-59、67、72-73頁、98年度聲搜字第401號卷
    第20-21頁），另本件扣案之系爭子彈4顆，經送鑑定結果，
    則係由金屬彈殼組合直徑8.9±0.5mm金屬彈頭而成，經採樣
    1顆試射，可擊發，認具殺傷力等情，亦有前開刑事警察局
    鑑驗書可佐，足見系爭子彈4顆於被告購買後至為警查獲間
    確遭充填相當之火藥，而具有殺傷力乙節甚明。
  2.被告嗣後雖辯稱其並無在子彈內裝填火藥，其係因看到黑色
    的火藥從子彈中跑出來，其因而將火藥裝回去子彈云云。惟
    查：
    (1)被告於原審送請臺大醫院做案發行為時之精神鑑定時，有
      向鑑定人表示：「謝員（即被告）否認自己有加工製造槍
      枝用子彈之故意，僅承認：『買來的時候，看到（子彈中
      ）有黑黑的東西跑出來，我是把他弄回去，那買來就有了
      』『黑黑的東西是火藥是警察講的，我忘記了』、『本身
      不知道（火藥）、講一講就知道了』」、「謝員稱以火藥
      填充子彈，乃因子彈原有火藥滲漏之情形，故謝員加以黏
      補」之情事（見98年度審重訴字第4號卷第93、95頁）、
      其於原審準備程序時則又改稱：東西買來後伊只有把包裝
      打開看過，但全部都沒有動，子彈沒有拆開過，也沒有填
      充火藥，伊在警局沒說是自己填充火藥在子彈裡面等語（
      見99年度重訴字第9號卷第12頁反面），足見其所辯前後
      已有不一，佐以被告經原審送請臺大醫院做案發行為時之
      精神鑑定，鑑定人表示依被告鑑定過程之反應及表現，其
      說詞前後不一之情形，不能排除有迴避購買擁有槍械子彈
      或製造子彈槍械刑責而出現掩飾性說辭之可能，是被告辯
      詞，是否可信，已有疑問。
    (2)另經原審勘驗被告警詢錄音錄影光碟之結果顯示：「（警
      察：子彈裡面有沒有火藥，你知道嗎？）被告...（轉頭
      看爸爸）」、「（被告父：子彈裡面有沒有火藥？）被告
      ...（轉頭看爸爸）買來的時候沒有阿...（搖頭）」、「
      （警察：買來的時候沒有火藥喔？）被告：對。沒有。（
      搖頭）」、「（警察：你有沒有將火藥自己裝進去這個子
      彈裡面？）（被告父：算可不可以打就對了？）（警察：
      這4顆子彈現在裡面有沒有火藥？）（被告父：4顆子彈裡
      面有沒有火藥？）被告：一點點」、「（警察：你有給它
      裝就對了？）（被告父：（點頭））被告：對（點頭）」
      、「（警察：有一點點是什麼人裝的？）被告：從那個..
      .（語意不清，手比小圓圈狀）那個圓圓的，裡面可以放
      東西。（轉頭看爸爸）」（見原審卷第95頁正、反面），
      足見被告警詢時在出於自由意識陳述之情狀下，除供承其
      係自行填裝火藥於原無火藥之系爭子彈外，尚能表示從子
      彈之何處填裝入內，經警確認仍為相同之供述，其確有填
      充火藥製造具殺傷力之子彈，堪以認定，被告上開所辯顯
      為臨訟飾卸之詞，委無足採。
    (3)又被告除購買裝飾彈外，尚購買如附表編號7、10所示之
      紙雷管、黏著劑，且其中紙雷管係於98年1月27日1時許與
      「正規版華山M9 G17 G27 P220適用專用裝飾彈」4顆、「
      華山M84操作槍4件式裝飾彈」6顆一同購買，黏著劑則係
      在98年3月11日14時許，與附表編號11所示之「華山M84操
      作槍4件式裝飾彈」30顆一同購買，足以佐證其購買紙雷
      管、黏著劑之目的，顯與子彈之製造使用相關。是被告確
      有製造有殺傷力子彈之行為，堪以認定。
  (四)製造可發射子彈具有殺傷力之改造手槍部分：
  1.證人即「露天拍賣」帳號z00000000之賣家林可恩證稱：伊
    在華山打工，店長是王慧雅，伊幫華山製作拍賣網頁，販賣
    合法的電動槍零件、模型彈；華山賣的道具槍管有申請專利
    、上面有打洞、槍管內有阻鐵、材質是亞鉛合金，賣出去時
    就如同拍賣網頁上所示圖片的樣子（見98年度偵字第4455號
    卷第60、61頁），買家若需要，要另外購買強力覆進彈簧擊
    鎚簧、鋼製撞針；本件系爭改造手槍的槍管遭到更換，有經
    過膨脹，材質也與華山販賣的不同，上面金屬撞針座是華山
    的產品，但是另外購買並組裝上去，上面銀色的撞針也與道
    具槍販售時所附的黑色撞針不同等語（見原審卷第62-67頁
    ），核與證人即華山玩具店店長王慧雅證稱：華山有賣貝瑞
    塔M84操作的道具槍，槍管是亞鉛即鎂鋁合金、內有阻鐵，
    即使把阻鐵拿掉也無法擊發有殺傷力的金屬子彈，販賣時是
    附塑膠撞針座、金屬撞針，只能擊發空包彈，不能擊發裝飾
    彈，金屬撞針座要另外購買，但裡面沒有撞針；本件系爭改
    造手槍外表是華山賣出的M84貝瑞塔手槍，但槍管不是，槍
    管的形狀不同，且上面裝的撞針座及撞針都是金屬等語相符
    （見原審卷第65-66頁）。
  2.再觀諸「全新華山直銷商!華山貝瑞塔手槍M84全金屬操作槍
    道具槍黑色」拍賣網頁所示圖片及本件蒐證照片，拍賣網頁
    所示槍枝槍管表面光滑平整、右側確有小洞，與系爭改造手
    槍槍管後段有明顯膨脹、突起之痕跡顯然不同（見98年度偵
    字第4455號卷第61、25頁），且系爭改造手槍上開送鑑結果
    ，槍管暢通、擊發功能正常，與道具槍之構造亦顯然有間（
    見98年度偵字第4455號卷第107-110頁），足見系爭改造手
    槍確係由不具殺傷力、內含阻鐵之道具槍更換槍管及零件加
    以改造而成甚明。被告之辯護人雖辯稱證人林可恩及證人王
    慧雅與本案有利害衝突，證詞顯不可信云云，惟觀諸上揭拍
    賣網頁，證人林可恩、王慧雅出售之華山道具槍售價僅新臺
    幣（下同）4,200元（見98年度偵字第4455號卷第42、60 頁
    ），且於98年2月2日匯款予證人王慧雅之金額總計僅7,200
    元，此有王慧雅中華郵政帳號0000000-0000000號帳戶之歷
    史交易清單（見原審卷第42頁），若該網路拍賣之華山道具
    槍確已為可發射子彈具殺傷力之槍枝，依一般市場交易情形
    ，證人當無僅以前開價額售出之理，是被告上開所辯，尚難
    採信。
  3.此外，系爭銀色槍管係被告磨製而成乙節，經被告迭於偵查
    、原審審理中自承不諱（見98年度偵字第4455號卷第10頁、
    原審卷第12頁反面、第105頁），經與裝置於本件系爭改造
    手槍上之黑色貫通槍管對照，可見系爭銀色槍管管內暢通、
    磨製方式細緻，除槍管外側裁切磨銼成與上揭黑色貫通槍管
    長短、大小均相符之圓桶狀外，距槍管口處70至100公釐處
    ，亦有與上揭黑色貫通槍管相同之不規則突起，並有相同之
    裝置凹槽（見98年度偵字第4455號卷第25、109-110頁），
    另觀以系爭銀色槍管內部暢通，當可擊發適用子彈，而經鑑
    定機關將系爭銀色槍管換裝於系爭改造手槍上，亦認系爭銀
    色槍管屬土造金屬槍管，且確可與系爭改造手槍相容，有內
    政部警政署刑事警察局98年4月7日刑鑑字第0980037479號鑑
    驗書及其所附照片9在卷可考（見98年度偵字第4455號卷第
    108頁、110頁），足見被告尚有改造系爭銀色槍管即槍枝主
    要組成零件之行為，而系爭銀色槍管並可換裝於系爭改造手
    槍內使用，被告有製造系爭改造手槍之犯行，更足堪認定。
  (五)被告雖辯稱：附表編號1至11所示物品伊買來後均未改裝，
    伊當時所買的東西全部都已交給警察云云，惟查：
  1.證人即被告之胞弟謝文凱證稱：搜索當天除警方扣得如偵卷
    第25頁蒐證照片所示之物品外，伊看到盒子內有東西，但不
    知道是什麼，警方只帶走重要的東西，印象中好像只有要帶
    槍，其他伊沒有印象，盒子和其他不重要的東西都沒有帶走
    ，留在現場，警方要走時謝清輝有請警察要把東西都帶走，
    警察後來有把東西都帶走，但實際帶走什麼東西伊不知道等
    語（見原審卷第96-97頁），證人即被告之妻郭憶君復證稱
    ：搜索當天除警方扣得如98年度偵字第4455號卷第25頁蒐證
    照片所示之物品外，還有用紙箱裝起來的其他東西，伊不知
    道裡面裝什麼，警方原本沒有要把紙箱帶走，是謝清輝說剩
    下的東西不知如何處理，請警方把紙箱帶走，警方後來有把
    東西都帶走等語（見原審卷第100頁），上開證人既均稱不
    知紙箱內所含物品為何，自無從證明該紙箱內是否含有附表
    各編號所示之其他物品，更無法佐證該等物品是否確遭警方
    帶走之情。
  2.又觀以被告於警詢及偵查中，均未提及除系爭改造手槍、改
    造子彈及銀色槍管外，尚有其他物品遭警方一併帶走之情（
    見98年度偵字第4455號卷第9頁、第29-30頁、第39-40頁、
    第77- 92頁），且經原審勘驗被告警詢之錄音錄影光碟，被
    告及陪同在場之證人謝清輝於警方詢問搜索扣得何物品時，
    均僅指稱系爭改造手槍、系爭子彈及系爭銀色槍管3項物品
    ，被告於警方向其確認：「就是你從房間內拿出一些東西給
    我們嘛，裡面就有槍具1把嘛，彈匣1個嘛，子彈4個嘛，槍
    管1支嘛，是不是這樣」時，反應為：「嗯（點頭）」，證
    人謝清輝於警方向其確認：「我們把東西拿出來時，你有看
    到嘛？對吧？」時，反應為：「（點頭）」，並無證人謝清
    輝就改造手槍、子彈、槍管等其他物品欲陳述時經警察以手
    示意不要陳述之情形（見原審卷第93-94頁、第99頁反面）
    ，足見被告嗣後辯稱伊未改裝附表所示其餘物品於系爭改造
    手槍上，而係均遭警方帶走乙節，是否屬實，仍有疑問。
  3.證人即本案搜索員警翁培尹證稱：伊有印象只扣到偵卷第25
    頁所示的物品，紙盒內印象中沒有其他物品，因為系爭銀色
    槍管是自己磨的，所以伊很有印象等語（見原審卷第26-27
    頁），核與證人即一同搜索之員警詹木順證稱：搜索當天扣
    得之物只有偵卷第25頁蒐證照片所示之物品，其他東西渠等
    均未帶走，渠等搜索時也沒看到紙雷管、裝飾彈、彈簧擊鎚
    、撞針、黏著劑，槍枝扣得的狀況即如照片所示，伊等並未
    再行組裝等語相符（見原審卷第60-61頁），衡以證人與被
    告素不相識，復無怨隙，應無甘冒觸犯偽證之罪責，故意構
    詞誣陷被告之必要。
  4.另附表各編號所示物品均與製造或持有槍彈之犯行有關，該
    等槍枝零件、子彈彈殼及黏著劑更可佐證被告製造槍彈之犯
    行，亦係員警於搜索前即已知悉為被告所持有，並列印被告
    拍賣網頁，持以表明被告涉有改造、持有非法槍彈犯嫌，據
    此聲請搜索票之依據（見98年度聲搜字第401號卷第10-37頁
    ），證人翁培尹、詹木順等人實無刻意漏未將其中某部分物
    品帶走之理；縱如證人謝文凱所述，一開始員警誤認其他物
    品「不重要」，故未帶走並載明於扣押筆錄，然員警既將系
    爭子彈4顆帶走，並詳細紀錄扣押在卷，自係認上開系爭子
    彈之持有行為與本案犯行有密切相關，則其等若同時搜得附
    表編號4、6、8、11所示之裝飾彈，自應一併扣押並紀錄於
    搜索扣押筆錄，是被告上開所辯，難認有據。況證人謝文凱
    、證人郭憶君均證稱：搜索當時警察有向渠等借手套、筷子
    ，警察有拿筷子放到槍枝前端進行試射，筷子有從槍管發射
    出來等語（見原審卷第97頁正、反面、第100頁反面），足
    見搜索當時系爭改造手槍之槍管已非原裝有阻鐵之道具槍槍
    管，其於當時已遭改造而具正常擊發功能，並非員警嗣後改
    裝而成至明。
  5.被告之辯護人復辯稱：被告有精神疾病，且學歷僅高職畢業
    ，搜索時亦未扣得相關改造工具，自不具備製造有殺傷力之
    改造手槍之能力云云，惟系爭改造手槍於被告自拍賣網站上
    購得時，係裝有阻鐵、不具殺傷力之道具槍，然於警方搜索
    當時系爭改造手槍則已遭改造而具正常擊發有殺傷力子彈之
    功能，本院因而依證人林可恩、王慧雅之證述、被告之自白
    、內政部刑事警察局槍彈鑑驗書等證據，認定被告確有製造
    有殺傷力之改造手槍之犯行，業如前述，查被告既自承其磨
    製系爭銀色槍管，且該系爭銀色槍管內部暢通，可擊發適用
    子彈，亦可換裝於系爭改造手槍上乙節，足認被告已具備製
    造有殺傷力改造手槍之能力，又被告之精神疾病、學歷與其
    是否具備改造槍枝能力並無直接相關，精神分裂病患或低學
    歷人士卻具備高智能者，亦非罕見；另本案雖未尋獲被告用
    以改造槍枝之工具，然而槍枝改造之方式或使用工具種類並
    非一定，更非以經由車床、銑床等大型機械加工為必要，被
    告具有改造槍枝之能力，既經本院認定如前，尚難僅以本案
    未查獲被告改造槍枝之工具，遽為對被告有利之認定。
  (六)又按刑法上之心神喪失與精神耗弱，應依行為時精神障礙程
    度之強弱而定，如行為時之精神，對於外界事務全然缺乏知
    覺理會及判斷作用，而無自由決定意思之能力者，為心神喪
    失，如此項能力並非完全喪失，僅較普通人之平均程度顯然
    減退者，則為精神耗弱（最高法院26 年渝上字第237號判例
    意旨可參）。查被告行為時之精神狀況，經原審將被告送請
    臺大醫院做案發行為時之精神鑑定，結果為：「謝員（即被
    告）於民國92年1月因涉及加重強盜罪及妨害自由等案行為
    遭到逮捕之後，經台北市立忠孝醫院精神科醫師評估後，謝
    員之診斷中包含精神分裂症及幻聽之記載，並經主治醫師當
    時開立抗精神病藥物、情緒穩定劑、抗憂鬱焦慮藥物、助眠
    藥物之處方，而自民國92年起，謝員即規則於台北市立忠孝
    醫院就診及服藥。於涉及本案行為之後，在98年7月，謝員
    家人將謝員轉至臺大醫院就診，於臺大醫院就診紀錄中亦清
    楚記載其幻聽之內容與被害妄想，且於本次鑑定中，謝員亦
    表示有聽到人聲且感覺背後有人要害他之被害妄想。因此，
    目前應可確定謝員精神分裂症之診斷」、「在鑑定會談中，
    謝員表示當初購買該槍枝為『喜歡黑黑亮亮的東西』，非受
    其精神狀態之妄想或幻聽所影響，雖謝員有聽幻覺，但並無
    受到聽幻覺直接指使其犯下本案。而究其被害妄想之部分，
    謝員亦否認有使用槍枝來自殺或殺人之動機」、「謝員知道
    一般制式槍枝之危險性，但對於自己所擁有槍枝之殺傷力，
    則不確定」、「清楚表達警察的槍是危險的、而且會殺死人
    ；其擁有一把不像以往的玩具槍之槍枝時，謝員僅能表達害
    怕，卻謝員的精神狀態受其長期精神疾病之故，思考及應對
    型態較為僵化，其中並影響整體之判斷力，及依其判斷去執
    行之能力；其網購槍枝後，雖有擔心其並非一般玩具槍，但
    是由於無真正試射，所以也無從得知其是否為真槍及其殺傷
    力如何，而謝員並無找相對應的解決方式（如尋求家人或他
    人協助以確認槍枝之危險性等），可能與其長期精神疾病影
    響判斷或認知能力有關。至於製造槍械或子彈之部分，謝員
    稱以火藥填充子彈，乃因子彈原有火藥滲漏之情形，故謝員
    加以黏補，其動機與其精神症狀沒有明顯之關連性；至於磨
    製新槍管，謝員稱乃是想做一個漂亮的槍管，其動機與精神
    症狀亦無明顯之關連性。而謝員在涉案期間曾經自行前往匯
    款，亦可上網進行買賣，顯示謝員亦具備某種程度之依其辨
    識而行為之行為控制力」、「總而言之，謝員之臨床精神症
    狀，其本質及程度已影響謝員犯下本案當時之判斷或依其判
    斷而行為之能力；謝員於涉案時，雖隱約可辨識其行為可能
    違法而心生恐懼，卻因其精神障礙或其他心智缺陷，以致於
    未求證其所擁有之槍械子彈之殺傷力，或確認其製造行為之
    違法性，然涉案期間，謝員仍可進行網購及匯款，故目前僅
    認定其辨識行為違法之能力有顯著減低之現象，而依其辨識
    而為行為之能力亦有顯著減低之情形」，有國立臺灣大學醫
    學院附設醫院99年3月4日函附精神鑑定報告書1份在卷可憑
    （見98年度審重訴字第4號卷第86-96頁），並有臺北市立聯
    合醫院98年7月14日函附被告之病歷資料及被告於92年5月12
    日鑑定之中華民國身心障礙手冊影本各1份附卷可佐（見98
    年度審重訴字第4號卷第49-71頁、98年度偵字第4455號卷第
    21頁），又觀諸上開鑑定報告係綜合被告個人生活史及疾病
    史、身體及神經學檢查、腦波檢查、精神狀態檢查、心理測
    驗等各項以為判斷，且被告於鑑定過程中，意識清楚、注意
    力可集中，經鑑定人協助下，仍能對問話切題回答、描述細
    節，亦經鑑定人於鑑定報告中詳述，堪認此鑑定報告為可信
    ，是被告行為時，確因精神障礙，致辨識其行為違法及依其
    辨識而行為之能力，已達顯著降低之程度。
  (七)綜上，本件事證明確，被告製造可發射子彈具殺傷力之改造
    手槍、製造子彈之犯行，均堪以認定，被告於行為時雖有辨
    識其行為違法及依其辨識而行為之能力顯著降低之情形，然
    被告仍具有行為責任能力，自應依法論科。
二、論罪科刑部分：
  (一)按槍砲彈藥刀械管制條例第4條所列之槍砲、彈藥，依同條
    例第5條規定，非經中央主管機關許可，不得製造、販賣、
    運輸、轉讓、出租、出借、持有、寄藏或陳列。次按槍砲彈
    藥刀械管制條例第8條第1項製造可發射子彈具有殺傷力之槍
    枝罪之所謂「製造」，除初製者外，固尚包括改造在內；凡
    將原不具有殺傷力之槍枝予以加工，致改變其原有性能、屬
    性，使成為可發射子彈具有殺傷力之槍枝即屬之（最高法院
    98年度台上字第2857號裁判意旨參照），查被告謝文瑋將原
    不具殺傷力之貝瑞塔M84黑色全金屬操作槍具有阻鐵之槍管
    汰換為黑色貫通槍管，改造為可供發射子彈而具有殺傷力之
    系爭改造手槍及改造系爭銀色槍管，應屬製造行為。核被告
    所為，係犯槍砲彈藥刀械管制條例第8條第1項之未經許可製
    造可發射子彈具有殺傷力之改造手槍罪及同法第12條第1項
    未經許可製造子彈罪。
  (二)被告未經許可製造槍、彈、槍枝主要組成零件後，進而持有
    所製造槍、彈、槍枝主要組成零件之行為，其持有之低度行
    為，為製造之高度行為所吸收，不另論罪；又被告除以黑色
    貫通槍管汰換本案扣案槍枝具有阻鐵之槍管，而將該扣案槍
    枝改造為具有殺傷力之改造手槍外，亦有裁切磨銼系爭銀色
    槍管，此雖屬製造槍枝主要組成零件之行為，惟該銀色槍管
    係供本件系爭改造手槍更換槍管之用，被告製造系爭銀色槍
    管之行為應屬製造系爭改造手槍之部分行為，亦不另論罪。
    再按非法製造槍砲彈藥刀械等違禁物，所侵害者為社會法益
    ，如果製造之客體種類相同（同為手槍，或同為子彈者），
    縱令製造完成之客體有數個（如數支手槍、數顆子彈），仍
    為單純一罪，不發生想像競合犯之問題；若同時製造二不相
    同種類之客體（如同時製造手槍及子彈），則為一行為觸犯
    數罪名之想像上競合犯（最高法院82年度台上字第5303號裁
    判意旨可憑），被告製造完成系爭子彈共4顆，係侵害同一
    社會法益，應論以單純一罪；另製造可發射子彈具殺傷力之
    改造手槍罪與未經許可製造子彈罪，兩者犯罪行為之方式、
    態樣並不相同，且本案並無證據證明被告係於同一或相近時
    間、相同地點，基於同一製造槍、彈之犯意，一次同時製造
    具有殺傷力之改造手槍及子彈，自難認被告係其一次同時製
    造系爭改造手槍及系爭子彈而有一行為觸犯數罪名之想像上
    競合犯適用，被告所犯上開製造具有殺傷力之改造手槍及子
    彈，其犯意各別，行為互殊，應予分論併罰。
  (三)復按行為時因精神障礙或其他心智缺陷，致其辨識行為違法
    或依其辨識而行為之能力顯著降低者，得減輕其刑，刑法第
    19條第2項定有明文。如前所述，被告行為時，確因精神障
    礙，致辨識其行為違法及依其辨識而行為之能力顯著降低，
    應依刑法第19條第2項之規定，減輕其刑。
三、原審以被告犯行事證明確，予以論科，固非無見，惟查：如
    前所述，被告所犯製造可發射子彈具殺傷力之改造手槍罪與
    未經許可製造子彈罪，尚難認被告係以同一行為觸犯上開兩
    罪，原審就被告所犯上開兩罪論處想像競合罪，而從一重論
    以製造可發射子彈具殺傷力之改造手槍罪，自有未洽。被告
    上訴，否認犯罪，雖無理由，惟原判決既有上揭可議，應由
    本院將原判決撤銷改判。爰審酌具有殺傷力之槍枝、子彈係
    屬高度危險之物品，非經主管機關許可，不得擅自製造，被
    告漠視法令，非法製造具有殺傷力之改造槍枝數量1枝、具
    殺傷力之子彈4顆，對社會治安及他人身體、生命安全潛藏
    之危害甚鉅；惟被告製造槍彈之目的非為犯罪使用，其犯罪
    之動機及目的；暨其生活狀況、品行、智識程度等一切情狀
    ，分別量處如主文第2項所示之刑，復就宣告之罰金刑部分
    諭知易服勞役之折算標準及定其應執行刑。辯護意旨雖以被
    告患有精神分裂症，仍須持續治療，不適於入監服刑，請本
    院諭知緩刑云云，惟依本件被告所受有期徒刑之刑度，顯不
    符刑法第74條「受二年以下有期徒刑之宣告」之要件，是辯
    護人上開所請，尚難准許。又扣案屬槍枝主要組成零件之土
    造銀色金屬貫通槍管1支、具殺傷力之仿BERETTA廠84型半自
    動手槍製造之改造槍枝1支（含彈匣1個，槍枝管制編號：00
    00000000號）、直徑8.9±0.5mm之金屬裝飾彈3顆，均係屬
    違禁物，爰不問屬於犯人與否，均依刑法第38條第1項第1款
    規定宣告沒收；至本件另扣案直徑8.9±0.5mm之金屬裝飾彈
    1顆，業經內政部警政署刑事警察局試射完畢，上開子彈火
    藥部分已因擊發而燃燒殆盡，其餘部分亦裂解為彈頭及彈殼
    ，不復具子彈之外型及功能，亦無殺傷力，既非違禁物，又
    非被告供犯罪所用或犯罪所得之物，爰不另宣告沒收，附此
    敘明。
據上論斷，應依刑事訴訟法第369條第1項前段、第364條、第299
條第1項前段，槍砲彈藥刀械管制條例第8條第1項、第12條第1項
，刑法第11條前段、第19條第2項、第55條、第42條第3項前段、
、第38條第1項第1款、第51條第5款、第7款，判決如主文。
本案經檢察官陳大偉到庭執行職務。
中    華    民    國   100    年    1     月    6     日
                  刑事第十庭  審判長法  官  宋  祺
                                    法  官  高玉舜
                                    法  官  陳明珠
以上正本證明與原本無異。
如不服本判決，應於收受送達後十日內向本院提出上訴書狀，其
未敘述上訴之理由者並得於提起上訴後十日內向本院補提理由書
（均須按他造當事人之人數附繕本）「切勿逕送上級法院」。
                                    書記官  胡勤義
中    華    民    國   100    年    1     月    6     日
附錄：本案論罪科刑法條全文
槍砲彈藥刀械管制條例第8條
未經許可，製造、販賣或運輸鋼筆槍、瓦斯槍、麻醉槍、獵槍、
空氣槍或第 4 條第 1 項第 1 款所定其他可發射金屬或子彈具
有殺傷力之各式槍砲者，處無期徒刑或 5 年以上有期徒刑，併
科新臺幣 1 千萬元以下罰金。
未經許可，轉讓、出租或出借前項所列槍枝者，處 5 年以上有
期徒刑，併科新臺幣 1 千萬元以下罰金。
意圖供自己或他人犯罪之用，而犯前二項之罪者，處無期徒刑或
 7 年以上有期徒刑，併科新臺幣 1 千萬元以下罰金。
未經許可，持有、寄藏或意圖販賣而陳列第 1 項所列槍枝者，
處 3 年以上10 年以下有期徒刑，併科新臺幣 700 萬元以下罰
金。
第 1 項至第 3 項之未遂犯罰之。
槍砲彈藥刀械管制條例第12條
未經許可，製造、販賣或運輸子彈者，處 1 年以上 7 年以下有
期徒刑，併科新台幣 500 萬元以下罰金。
未經許可，轉讓、出租或出借子彈者，處 6 月以上 5 年以下有
期徒刑，併科新台幣 300 萬元以下罰金。
意圖供自己或他人犯罪之用，而犯前二項之罪者，處 3 年以上
10 年以下有期徒刑，併科新台幣 700 萬元以下罰金。
未經許可，持有、寄藏或意圖販賣而陳列子彈者，處 5 年以下
有期徒刑，併科新台幣 300 萬元以下罰金。
第 1 項至第 3 項之未遂犯罰之。
附表：
┌──┬─────┬─────┬─────────────┬─────┐
│編號│ 下標時間 │購買物品之│     購買物品之名稱       │數量/ 金額│
│    │          │賣家帳號  │                          │          │
├──┼─────┼─────┼─────────────┼─────┤
│ 1  │98年1月25 │z0000000  │我最便宜! 華山M84操作槍 道│1組/      │
│    │日14時03分│          │具槍專用金屬撞針座! 貝瑞塔│新臺幣    │
│    │13秒許    │          │!                         │（下同）  │
│    │          │          │                          │1,200元   │
├──┼─────┼─────┼─────────────┼─────┤
│ 2  │98年1月26 │z0000000  │全新華山直銷商! 華山貝瑞塔│1把/      │
│    │日22時34分│          │手槍M84全金屬操作槍 道具槍│4,200元   │
│    │27秒許    │          │黑色                      │          │
├──┼─────┼─────┼─────────────┼─────┤
│ 3  │98年1月26 │z0000000  │全部一起500!ppk m84全金屬 │1組/      │
│    │日22時40分│          │道具槍操作槍專用鋼針! 塑膠│500元     │
│    │01秒許    │          │撞針做+鋼製撞針!          │          │
├──┼─────┼─────┼─────────────┼─────┤
│ 4  │98年1月26 │z0000000  │旭偉HW M92F M9操作槍專用分│1顆/      │
│    │日22時41分│          │解道具彈                  │150元     │
│    │54秒許    │          │                          │          │
├──┼─────┼─────┼─────────────┼─────┤
│ 5  │98年1月27 │chihfen7  │特製 退彈勾 華山M9 M84 FBI│1件/      │
│    │日01時16分│          │旭緯 M92 熱處理強化 保證讚│450元     │
│    │45秒許    │          │                          │          │
├──┼─────┼─────┼─────────────┼─────┤
│ 6  │98年1月27 │chihfen7  │野戰部隊 旭偉92操作槍 專用│4顆/      │
│    │日01時20分│          │裝飾彈 正規版 華山M9 G17  │1顆80元， │
│    │57秒許    │          │G27 P220適用              │共320元   │
├──┼─────┼─────┼─────────────┼─────┤
│ 7  │98年1月27 │chihfen7  │野戰部隊 JEX高級紙雷管 剝 │乙盒/     │
│    │日01時22分│          │開時不易粉碎              │250元     │
│    │10秒許    │          │                          │          │
├──┼─────┼─────┼─────────────┼─────┤
│ 8  │98年1月27 │chihfen7  │野戰部隊 新尺寸 華山M84操 │6顆/      │
│    │日01時24分│          │作槍 4件式 裝飾彈 免修直入│1顆80元， │
│    │52秒許    │          │彈夾                      │共480元   │
├──┼─────┼─────┼─────────────┼─────┤
│ 9  │98年1月27 │chihfen7  │操作槍 華山M84 M9 旭偉M92 │1條/      │
│    │日01時37分│          │強力覆進彈簧 擊鎚簧 FBI覆 │130元     │
│    │36秒許    │          │進簧                      │          │
├──┼─────┼─────┼─────────────┼─────┤
│10  │98年3月11 │chihfen7  │野戰部隊 美國進口缺氧膠 裝│1瓶/      │
│    │日14時39分│          │飾彈 最佳黏著劑           │100元     │
│    │13秒許    │          │                          │          │
├──┼─────┼─────┼─────────────┼─────┤
│11  │98年3月11 │chihfen7  │野戰部隊 新尺寸 華山M84 操│30顆/     │
│    │日14時38分│          │作槍 4件式 裝飾彈 免修直入│1顆80元， │
│    │13秒許    │          │彈夾                      │共2400元  │
└──┴─────┴─────┴─────────────┴─────┘